ACORDAO-COMPLETO-2348380

ACÓRDÃO 3351/2019 ATA 12/2019 - PRIMEIRA CÂMARA

VISTOS, relatados e discutidos estes autos concessão de pensão civil.
ACORDAM os Ministros do Tribunal de Contas da União, reunidos em sessão da Primeira Câmara, ante as razões expostas pelo Relator e com fundamento no art. 71, inciso III, da Constituição Federal, no art. 1º, inciso V, e art. 39, incisos I e II, da Lei 8.443/1992, no art. 260 do Regimento Interno do Tribunal de Contas da União, em:
9.1. considerar ilegal e negar registro ao ato de concessão de pensão civil instituída por Antônio Alvarenga Foz (CPF: XXX.038.158-XX) em favor de Marlene Felix da Silva Lopes (XXX.041.178-XX) ;
9.2. dispensar o ressarcimento das quantias indevidamente recebidas de boa-fé, nos termos da Súmula TCU 106;
9.3. determinar ao Ministério da Ciência, Tecnologia, Inovações e Comunicações que:
9.3.1. no prazo de quinze dias, faça cessar os pagamentos decorrentes do ato impugnado por esta Corte, sob pena de responsabilidade solidária da autoridade administrativa omissa, nos termos do art. 262 do Regimento Interno/TCU;
9.3.3. dê ciência, no prazo de 15 (quinze) dias, do inteiro teor desta deliberação à beneficiária da pensão civil, alertando-a de que o efeito suspensivo proveniente da interposição de eventuais recursos, junto ao TCU, não a eximirá da devolução dos valores percebidos indevidamente após a notificação, caso o recursos não seja provido; e
9.3.4. encaminhe ao Tribunal, no prazo de 30 (trinta) dias contados da ciência da decisão, comprovante de que a interessada tomou ciência do inteiro teor desta deliberação.

PENSÃO CIVIL. PROCESSO GERADO AUTOMATICAMENTE COM ATOS PRIORIZADOS/SELECIONADOS PELA SEFIP

Primeira Câmara

Ministério das Comunicações (extinto).

3. Interessados/Responsáveis:
3.1. Interessado: Marlene Felix da Silva Lopes (XXX.041.178-XX).

13.1. Ministros presentes: Benjamin Zymler (na Presidência), Walton Alencar Rodrigues (Relator) e Vital do Rêgo.
13.2. Ministro-Substituto convocado: Augusto Sherman Cavalcanti.
13.3. Ministro-Substituto presente: Weder de Oliveira.

WALTON ALENCAR RODRIGUES

Adoto, como relatório, a instrução constante da peça 13, que contou com a anuência do dirigente da Unidade Técnica (peça 14) e do Ministério Público (peça 15) .
“INTRODUÇÃO
1.	Trata-se do exame de ato de concessão de pensão civil instituída por ex-servidor do Ministério das Comunicações, ato esse submetido, para fins de registro, à apreciação do Tribunal de Contas da União (TCU) , de acordo com o art. 71, inciso III, da Constituição Federal. O ato foi cadastrado e disponibilizado ao TCU por intermédio do Sistema de Apreciação e Registro de Atos de Admissão e Concessões (Sisac) , na forma dos arts. 2o e 4o da Instrução Normativa-TCU 78/2018.
HISTÓRICO
2.	O ato de concessão em estudo cuida da pensão civil instituída pelo ex-servidor Antônio Alvarenga Foz (CPF: XXX.038.158-XX) , falecido em 7/4/2005.
EXAME TÉCNICO
3.	A pensão civil instituída pelo ex-servidor Antônio Alvarenga Foz tem como única beneficiária Marlene Felix da Silva Lopes (CPF: XXX.041.178-XX) , habilitada na condição de companheira do ex-servidor (peça 10) .
4.	O Controle Interno emitiu parecer pela ilegalidade da concessão, apresentando justificativa nos seguintes termos (há erros de grafia e abreviações) :
“Em 1ª análise SFC (17/04/08) foi solicitado pela Dilig. 171 (fls.80) : a) anexar averb de sep judic, q comprove o est civil, vez q/ declara (fls.60) está separad de fato desde 23/09/1997; b) anexar doc. q/possam comprov u estável na data óbito, t em vista divergências de end de fls. 41/42/47/48/55. A benef apresentou os seg docum: a) Escrit de Declar emitida em 06/09/2004 (fls. 89) , onde faz as seg declarações: 1) Q/vive c/o inst. desde 23/09/1998; 2) O end comum é R Marcion, 436, V.Progresso, SP; 3) declara estar separada desde 23/09/ 1997; 4) é dependente finan do instit; 5) a declaraç é feita p/todos os fins/efeitos de direito; e 6) Responsabilizam-se civil/criminal p/veracidade das informações constant da declaraç. b) Cert casamento de Marlene Félix da Silva Lopes c/ Baldy Archilia Lopes, realizado em 04/03/1999 (fls. 90) ; c) Cert. de propr do imóvel (R Marcion, 436, V. Prog, SP) , em nome de Gilson da S. Foz (fls. 91/97) ; d) Formulário p/ transferência de telef. do falecido p/a benef (fls. 98/99) ; e) Comprov da int., end à R Marcion, 436, V.Prog, SP referen contas de telef/energia/água, emitidas, respect, em 09/11, 26/07 e 07/12/04 (fls.100/102) ; f) Correspond. do Finenvest/SEDEX especial end à R Marcion, 436, V Progr, SP, em nome do ex-serv (fls.104/105) . Considerando que: a int afirma manter u.estável desde 23/09/1998, e em 04/03/1999 veio a casar c/outro da qual parece ñ ter se divorciado, t em vista ñ ter apresentado averb de divórcio, qdo solicitado. Afirma está separada desde 23/09/1997, c/ contradições. A requer/ só comprova end comum com o falecido em período de 3 meses em 2004; a alínea c, inciso I, art. 217, Lei 8.112/90 preceitua q/ é direito pensão a comp q/comprove a união estável; o disposto no Acórdão 1511/03, o art.1º, Lei 9278/96, e o § 6ºdo art.13, Dec 2172/97. Prop. parecer pela ilegalidad  (sic) .”  ( sem grifo no original) 
5.	Considerando o sobredito parecer emitido pelo Controle Interno, esta Unidade Técnica oportunizou a oitiva da interessada (peça 3) , tendo a mesma encaminhado resposta conforme documentação acostada às peças 6 a 8.
RESPOSTA À OITIVA
6.	Em seu arrazoado em resposta à oitiva, a interessada sustenta que vivia em união estável com o ex-servidor desde 23/9/1998, apresentando em amparo a essa alegação uma escritura de declaração firmada em cartório, juntamente com o ex-servidor, em 6/9/2004. Segue transcrição de excerto desse documento (peça 7, p. 7) :
“ (...) declarantes: ANTONIO ALVARENGA FOZ, brasileiro, viúvo, aposentado, portador da cédula de identidade RG número 3.921.8167 SSP/SP, inscrito no CPF/MF sob nCimeroXXX.038.158-XX, e, MARLENE FELIX DA SILVA LOPES, brasileira, casada, costureira, portadora da cédula de identidade R.G. número 12.336.439-5 SSP/SP, inscrita no CPF/MF sob número XXX.041.178-XX, residentes e domiciliados na Rua Marcion, número 436, Vila Progresso, neste Distrito; (...) Em seguida, pelos declarantes falando cada um por sua vez, me foi dito. que para retratar uma situação de fato existente, desejam expressamente declarar o séguinte: PRIMEIRO - desde o dia vinte e três (23) de setembro (09) de mil novecentos e noventa e oito (1998) , mantém entidade familiar com convivência pública, duradoura e contínua, estabelecida com objetivos de constituição de família; SEGUNDO - o endereço comum é nesta Capital, na Rua Marcion, número 436, Vila Progresso; TERCEIRO - a declarante Marlene Felix da Silva Lopes, declara estar separado de fato desde o dia 23 de setembro de 1997; QUARTO - a declarante Marlene Félix da Silva Rodrigues é dependente financeira e economicamente do declarante Antonio Alvarenga Foz, razão pela qual é sua intenção ser assegurada em todos os seus benefícios, inclusive nos referentes à PREVIDENCIA SOCIAL, em qualquer ocasião; QUINTO - a presente é feita para todos os fins e efeitos de direito; SEXTO -responsabilizam-se civil e criminal pela veracidade das informações constantes neste instrumento.” (sem grifo no original) 
7.	Consta ainda dos autos um documento de transferência de linha telefônica, datado de 5/7/2004 (peça 8, p. 13-15) , em que o ex-servidor figura como cedente e a interessada como cessionária. Não há nos autos quaisquer outros elementos de prova aptos a amparar a habilitação da interessada à pensão.
Análise dos documentos e argumentos apresentados em resposta à oitiva
8.	Os documentos e argumentos apresentados pela interessada não afastam a irregularidade apontada pelo Controle Interno, qual seja: a interessada era pessoa casada quando da instituição do benefício pensional, e não fez prova de que estivesse separada de fato ou divorciada de seu esposo, Baldy Archilia Lopes (CPF: XXX.240.608-XX, falecido em 7/11/2009) , restando eivada de vício sua habilitação à pensão, uma vez que, inexistindo prova inequívoca de separação de fato, separação judicial ou divórcio de seu esposo, não há que se falar em união estável mantida com o ex-servidor Antônio Alvarenga Foz.
9.	Ademais, é frágil a prova de união estável apresentada pela interessada. Com efeito, o benefício foi concedido basicamente com amparo em uma declaração firmada em cartório pelo ex-servidor, cerca de 7 (sete) meses antes de seu óbito. O ex-servidor faleceu em 7/4/2005, em decorrência de edema agudo do pulmão/insuficiência coronariana (peça 7, p. 1) . Ora, é pacífico o entendimento desta Corte no sentido de que deve haver prova inconteste da existência de união estável. No presente caso, além da fragilidade da prova apresentada, advoga contra a concessão o parecer do Controle Interno, que fez constar que a interessada não apresentou a averbação do divórcio quando solicitada. Ademais, conforme também apontou o Controle Interno, há contradição nas informações prestadas pela interessada, haja vista que a mesma informou que vivia em união estável com o ex-servidor desde 23/9/1998, e ainda alegou que estava separada de fato desde 23/9/1997, embora conste que tenha se casado com terceira pessoa em 4/3/1999.
10.	Cumpre reportar que o ordenamento jurídico pátrio veda a ocorrência de bigamia, razão pela qual, inexistindo prova do término da sociedade conjugal mantida com terceira pessoa, descabe à interessada habilitar-se à pensão em exame. Cabe ressaltar que a simples alegação de que estivesse separada de fato não tem o condão de elidir a irregularidade apontada.
11.	Há que se assinalar que não há nos autos decisão judicial de mérito reconhecendo a existência de união estável entre o ex-servidor e a beneficiária habilitada na condição de companheira, ausência essa que reclama robusta e inequívoca prova por meio de outros elementos de convicção, a exemplo de: declaração de imposto de renda do instituidor em que a interessada figurasse como sua dependente; prova de dependência em plano de saúde; conta corrente conjunta, dentre outros. No presente caso, inexiste nos autos comprovação de quaisquer dos requisitos à habilitação, seja da união estável mantida entre o ex-servidor e a interessada, seja da separação/divórcio entre a interessa e seu cônjuge.
12.	Na ausência de provimento judicial de mérito e de elementos probatórios incontestes, não há como prosperar a concessão da pensão em favor da beneficiária Marlene Felix da Silva Lopes, razão pela qual propõe-se considerar ilegal o ato de concessão em exame, negando-lhe registro.
CONCLUSÃO 
13.	Desse modo, propõe-se considerar ilegal, negando-lhe registro, o ato de concessão da pensão civil instituída pelo ex-servidor Antônio Alvarenga Foz (CPF: XXX.038.158-XX) .
PROPOSTA DE ENCAMINHAMENTO 
14.	Ante o exposto, e de conformidade com o preceituado nos artigos 71, III, da Constituição Federal de 1988; 1º, V, e 39, II, da Lei 8.443/1992; 1º, VIII, 259, II, 260, §§ 1º e 5º, e 262 do Regimento Interno/TCU, propõe-se:
14.1	considerar ilegal, negando-lhe registro, o ato de concessão da pensão civil instituída pelo ex-servidor Antônio Alvarenga Foz (CPF: XXX.038.158-XX) ;
14.1.1 	dispensar o ressarcimento das quantias indevidamente recebidas, presumida a boa-fé, consoante o disposto no Enunciado 106 da Súmula de Jurisprudência do TCU;
14.1.2 	determinar ao Ministério das Comunicações que, nos termos dos art. 262, caput, do Regimento Interno do TCU, e 8º, caput, da Resolução - TCU 206/2007:
a) abstenha-se de realizar pagamentos decorrentes do ato de pensão considerado ilegal, no prazo de 15 (quinze) dias, prazo esse contado a partir da ciência dessa deliberação, sujeitando-se a autoridade administrativa omissa à responsabilidade solidária;
b) comunique à beneficiária do ato de pensão apreciado pela ilegalidade acerca do teor deste acórdão, alertando-a de que o efeito suspensivo proveniente da interposição de eventuais recursos, junto ao TCU, não a eximirá da devolução dos valores percebidos indevidamente após a respectiva notificação, caso os recursos não sejam providos;
c) encaminhe ao TCU o comprovante de que a interessada tomou ciência do inteiro teor desta deliberação”.

não há

Procurador Júlio Marcelo de Oliveira.

PENSÃO CIVIL. AUSÊNCIA DE COMPROVAÇÃO DE UNIÃO ESTÁVEL NA VIGÊNCIA DE CASAMENTO. ILEGALIDADE. NEGATIVO DE REGISTRO.

PENSÃO CIVIL (PCIV)

Secretaria de Fiscalização de Pessoal (SEFIP).

Trata-se de ato de concessão de pensão civil instituída por ex-servidor do Ministério das Comunicações, Antônio Alvarenga Foz, com manifestações uniformes pela ilegalidade do Controle Interno, Unidade Técnica e Ministério Público.
Chamada a manifestar-se nos autos, a beneficiária da pensão sustentou que vivia em união estável com o ex-servidor desde 23/9/1998, apresentando em amparo a essa alegação uma escritura de declaração firmada em cartório, juntamente com o ex-servidor, em 6/9/2004.
A referida declaração, porém, não afasta a irregularidade apontada pelo Controle Interno, qual seja, a interessada era pessoa casada por ocasião da instituição do benefício pensional e não fez prova de que estivesse separada de fato ou divorciada de seu esposo, Baldy Archilia Lopes.
Muito embora a interessada Marlene Félix da Silva Lopes tenha informado estar separada de fato desde 23/9/1997 e viver em união estável com o ex-servidor Antônio Alvarenga Foz desde 23/9/1998, consta do processo de concessão certidão de casamento de Marlene Félix da Silva Lopes com Baldy Archilia Lopes com data de 4/3/1999.
Não há nos autos decisão judicial de mérito reconhecendo a existência de união estável entre o ex-servidor e a beneficiária habilitada na condição de companheira, o que torna imperiosa robusta e inequívoca prova por meio de outros elementos de convicção a respeito da existência de união estável. 
Não havendo prova inequívoca da união estável mantida entre o ex-servidor e a interessada, nem havendo prova de da separação/divórcio entre a interessada e seu cônjuge, não há elementos que permitam sua habilitação como beneficiária dessa pensão.
Acolho, portanto, os pareceres, que incorporo às razões de decidir, e voto por que o tribunal adote o Acórdão que ora submeto à apreciação deste Colegiado.
TCU, Sala das Sessões Ministro Luciano Brandão Alves de Souza, em 23 de abril de 2019.
WALTON ALENCAR RODRIGUES 
Relator